臺灣高等法院刑事判決　　　　　93年度選上更（一）字第15號
　　上　訴　人
　　即　被　告　丙○○
　　選任辯護人　吳嘉榮律師
　　　　　　　　商桓朧律師
上列上訴人即被告因選罷法案件，不服臺灣板橋地方法院92年度
選訴字第14號，中華民國92年8月15日第1審判決（起訴案號：臺
灣板橋地方法院檢察署91年度選偵字第90號、第 178號），提起
上訴，經本院判決後，由最高法院發回更審，本院更為判決如下
：
    主  文
原判決關於丙○○部分撤銷。
丙○○共同連續對於有投票權之人，交付賄賂，而約其投票權為
一定之行使，處有期徒刑陸月，如易科罰金，以參佰元折算壹日
，褫奪公權貳年。
    事  實
一、丙○○係臺北縣板橋市鄉雲里里長及民國91年度鄉鎮市民代
    表暨村里長選舉鄉雲里里長候選人，其為求能於91年6月8日
    舉辦之里長選舉順利當選，竟不思以正當方法進行競選活動
    ，而利用其擔任鄉雲里巡守隊副隊長之便，與同為巡守隊帶
    班人員之乙○○（業經本院前審駁回其上訴，維持原審判處
    有期徒刑 5月，如易科罰金，以300元折算1日確定）基於對
    於有投票權之人交付賄賂，而約其投票權為一定之行使之概
    括犯意聯絡，於91年 5月間，在鄉雲里之活動中心內，先後
    提供新台幣（下同）10000元（另有 2000元嗣後透過林吳也
    好、王林富子輾轉交付王林富子之媳婦陳志霜作為生病住院
    之慰問金，並非行賄投票之款項【陳志霜部分業經檢察官為
    不起訴處分確定；丙○○、乙○○、林吳也好及王林富子輾
    轉交付2000元予陳志霜部分應認不在檢察官起訴範圍內】，
    因而不予計入）、4000元（另有2000元嗣後透過呂燕林輾轉
    交付其等與呂燕林均不知未
    巡守隊隊員張鶴【張鶴部分業經檢察官於起訴書敘明不另簽
    分偵辦；丙○○、乙○○及呂燕林輾轉交付2000元予張鶴部
    分則經檢察官於起訴書敘明不另為不起訴處分】，此部分亦
    不予計入）共計14000元之現金，交由乙○○以每人 2000元
    之金額轉交予巡守隊隊員，並由乙○○口頭請託收受款項之
    隊員，於村里長選舉投票時支持丙○○，期使具有投票權之
    隊員為投票權一定之行使。乙○○於收受前開款項後，先於
    91年 5月18日，在其位於臺北縣板橋市○○街47號之住處，
    將上開 10000元交予林吳也好（業經本院前審駁回其上訴，
    維持原審分別就其交付賄賂與收受賄賂部分各處有期徒刑 4
    月、2月，並定執行刑為有期徒刑5月，如易科罰金，以 300
    元折算 1日確定），除其中2000元係交付林吳也好本人，要
    求其投票支持丙○○，林吳也好基於收受賄賂之犯意予以收
    受外，餘8000元則要求林吳也好以每人2000元之金額轉交予
    有投票權之巡守隊隊員，並口頭請託收受款項之隊員，於村
    里長選舉投票時支持丙○○，林吳也好應允後，旋與乙○○
    基於對有投票權人交付賄賂，而約其投票權為一定之行使之
    概括犯意聯絡，即於同日下午，分別在王林富子位於臺北縣
    板橋市○○街 182巷13號之住處，蔡雲卿位於臺北縣板橋市
    ○○街182巷10之3號之住處，郭鄧玉珍與郭庚辛同在臺北縣
    板橋市○○街182巷16號1樓之住處，依序交付有投票權人王
    林富子、蔡雲卿、郭鄧玉珍、郭庚辛各2000元之金額（王林
    富子、蔡雲卿、郭鄧玉珍、郭庚辛部分均業經本院前審駁回
    其等上訴，維持原審各處有期徒刑2月，如易科罰金，以300
    元折算1日確定）；乙○○復於91年5月19日，在其位於臺北
    縣板橋市○○街47號之住處，將上開4000元交予呂燕林（業
    經本院前審駁回其上訴，維持原審判處有期徒刑 4月，如易
    科罰金，以300元折算1日確定），要求呂燕林以每人2000元
    之金額轉交予有投票權之巡守隊隊員，並口頭請託收受款項
    之隊員，於村里長選舉投票時支持丙○○，呂燕林應允後，
    旋亦基於與乙○○對有投票權人交付賄賂，而約其投票權為
    一定之行使之犯意聯絡，即於91年 5月20日，在許秀美位於
    臺北縣板橋市○○街109號5樓之住處樓下即1樓前，將該400
    0元交予有投票權人許秀美（其中有20 00元原欲透過許秀美
    輾轉交付亦有投票權之許秀美之夫謝坤木，惟許秀美並未轉
    交致謝坤木不知情。謝坤木部分業經檢察官為不起訴處分確
    定）。王林富子、蔡雲卿、郭鄧玉珍、郭庚辛及許秀美於林
    吳也好或呂燕林依序交付上開款項，以明示之方式託請投票
    時支持丙○○而期約投票權一定之行使時，均以默示之方式
    許以為投票權一定之行使，而收受林吳也好或呂燕林所交付
    之2000元、4000元。嗣經臺北縣政府警察局刑警隊、法務部
    調查局臺北縣調查站於91年 5月30日分別持原審所核發之搜
    索票執行搜索時或依法傳喚後，王林富子、林吳也好及許秀
    美分別主動交出渠等所收受之賄款2000元、2000元及4000元
    ，並循線查知上情。
二、案經臺北縣政府警察局及法務部調查局臺北縣調查站移送臺
    灣板橋地方法院檢察署檢察官偵查起訴。
    理  由
一、訊據被告丙○○矢口否認有何投票行賄之犯行，辯稱：其於
    91年5 月間因為腳傷住院，並未交錢給乙○○，乙○○他們
    都是出於義務性助選，款項亦係乙○○自己幫其支付，其對
    於整個款項之流向均不知情云云。證人甲○○、戊○○、己
    ○○、乙○○、丁○○於本院九十三年三月十五日審理時亦
    附和被告之辯解，證稱：當時被告腳傷住院，並未親自參與
    競選活動事宜，發給部分巡守隊員每人二千元，是乙○○個
    人自己之主意，被告事前並不知情，且二千元款項並非作為
    賄選之目的，而是發放文宣之「走路工」云云。
二、惟查：
（一）同案被告乙○○於法務部調查局臺北縣調查站詢問中自白
      稱：「今年（按指91年）5 月間，丙○○到巡守隊探班時
      ，跟我說他會留一些東西在活動中心的桌上，你看上面的
      名字是誰，誰來就交給誰，事後有天晚上9 點半左右，我
      去開活動中心的門，門一打開就看到1 包報紙包的東西，
      上面有張字條寫林吳也好，我就帶回家，並打電話通知林
      吳也好，林女在第2 天買菜時，經過我家，來拿那包東西
      。她把報紙打開，裡面是6 件用塑膠袋各自包裝的衣服，
      在衣服和衣服間夾有12000 元，林吳也好就將衣服和錢帶
      走了。後來在我當職那天，打開活動中心的門，又看到 1
      包報紙包好的東西，上面有張字條寫著呂燕林，我在下值
      時，將其帶回家，經通知呂燕林在第2 天到我家來拿，他
      將報紙打開，裡面是用4 件塑膠袋分裝的衣服，衣服和衣
      服間夾有6000元，呂燕林就將衣服和現金帶走了」、「我
      是將報紙包的東西轉交呂燕林，並告知這是丙○○送的，
      她打開，並把錢拿起來算」等語（詳臺北縣政府警察局刑
      事警察隊刑案偵查卷宗第33頁反面至第34頁、第35頁，下
      簡稱刑事偵查卷），而其於原審審理時亦自承：「調查站
      問我的人很客氣，他們問我有沒有拿錢買票，我說沒有，
      他們告訴我其他人都說有，我怎麼說沒有，事實上是他們
      去分發宣傳單幾次，我覺得不好意思，告訴他們說每人先
      給他們2000元，調查局有讓我看筆錄，我眼花無法仔細看
      ，他們寫好叫我簽名就好，我確實沒有拿錢買票，調查局
      的人說他們有拿錢，我就說那就這樣製作筆錄好了」等語
      （原審卷第143 頁），是縱法務部調查局臺北縣調查站調
      查員表示其餘被告皆已自白收受賄款，惟法務部調查局臺
      北縣調查站調查員於製作同案被告乙○○筆錄時，其態度
      既平和懇切，並未脅迫同案被告乙○○，復讓乙○○閱覽
      其筆錄，此復據乙○○於本院九十四年三月十五日審理時
      證述在卷，並證陳：卷附調查筆錄所記載之內容都是渠當
      時向調查員所說的屬實（本院卷第八十一頁），則若乙○
      ○事實上並無從事賄選情事，乙○○焉會無故自白交付賄
      款之犯行，平白延禍上身？是以，同案被告乙○○於法務
      部調查局臺北縣調查站詢問時之自白，顯係基於自由意識
      下所為，應屬無疑。況其於偵查中亦自白稱：「在 5月中
      旬我到我家對面活動中心開門，他（按指丙○○）說有 1
      包東西放在桌上，叫我按照上面所列的人員發給，後來又
      有1包，我共收過2包，1包寫著林吳也好，裡面有6件用塑
      膠袋裝好的衣服，衣服內有 12000元，我有交代是里長交
      代給他，他就拿走了。過了第2天，還有另外的第2包，上
      面寫呂燕林，我就帶回家，第 2天通知呂燕林過來拿，他
      有打開，衣服中間有放6000元，我就交給他了，我說這是
      里長交代給你的」等語（91年度選他字第570號卷第217頁
      反面至第 218頁），與其於法務部調查局臺北縣調查站詢
      問時之自白，互核相符。
（二）且乙○○上開證詞內容. 與同案被告林吳也好於法務部調
      查局臺北縣調查站詢問時供稱：「大約在本月（按指 5月
      ）18日左右巡守隊幹部乙○○叫我至他家，去了以後他就
      交給我新臺幣12000元及白色運動服6件，並囑託我將運動
      服及賄款發給我家附近其他巡守員共5人，每人運動服1件
      及新臺幣2000元，並要他們參加5月24日之聚餐及5月26日
      丙○○競選總部成立造勢大會，全力支持鄉雲里里長候選
      人丙○○及市民代表候選人曾進場。我有收下賄選的運動
      服及新台幣2000元，我有發給鄉雲里之里民陳志霜、王林
      富子、郭庚辛、鄧玉珍、蔡雲卿，大家都有收下」等語（
      詳上開刑事偵查卷第149頁至第150頁）相符，並與林吳也
      好於偵查中供稱：「91年5月18日乙○○有交付我12000元
      及白色運動服 6件，我去逛街遇到他，他要我到他家去，
      他拿給我的。他說26日那一天有時間的話盡量去幫忙。我
      將錢各2000元及衣服 1件交給蔡雲卿、王林富子、郭庚辛
      、鄧玉珍、陳志霜，交付時就說張先生說26日那天有時間
      的話盡量去幫忙。當天18日下午送給他們，都送到他們家
      交付」等語（91年度選他字第570號卷第177頁反面至第17
      8頁），互核一致。
（三）乙○○上開證詞內容復與同案被告呂燕林於法務部調查局
      臺北縣調查站詢問時供稱：「我是鄉雲里的第12鄰鄰長，
      也是巡守隊的隊員，並擔任帶班人員，我們這一班除了我
      之外，尚有張鶴、許秀美及謝坤木 3人。因為乙○○通知
      我到他住處領取衣服時，乙○○發給我 4件，乙○○要我
      幫忙發給班上的其他3人，因此我領了這4件休閒服後即分
      別發給謝坤木等 3人，其中謝坤木及許秀美係夫妻關係，
      我記得當天他們 2人到南部去，我於隔日才將衣服送到他
      們手上」、「乙○○電話通知我到他住處領取 4件休閒服
      時，有另外點數了6000元給我，並交代我分送給我所屬的
      巡守隊隊員張鶴、許秀美及謝坤木每人休閒服乙件及2000
      元現金，因我擔任鄰長，所以只有休閒服沒有2000元現金
      ，我當時就知道這是里長丙○○要送給巡守隊員的，而我
      擔任鄰長，也不好意思不幫忙代轉，所以拿了衣服及6000
      元現金後，我即返回住處，並隨即自裝有 4件休閒服的塑
      膠袋中取出 1件休閒服，並將2000元現金夾在衣服裡（衣
      服另有塑膠套封裝，將塑膠套對折後夾住2000元現鈔），
      走到位於我住處後方的張鶴住處，我叫張鶴到屋外談話，
      並將該夾有2000元現鈔的衣服親自交給張鶴本人收執，並
      告訴張鶴稱『裡面有東西』、『這是里長送你的』等，等
      張鶴收下後我即離開他的住處返家。後來我以電話要聯絡
      許秀美及謝坤木夫婦2人，但接電話的人告訴我他們夫妻2
      人回南部，到許秀美的娘家去，因此我在隔日再以電話與
      許秀美聯繫，確定許秀美在家時，我才提著乙○○給我裝
      置4件休閒服的塑膠袋，內裝2件休閒服，並放置4000元現
      鈔，走到許秀美住處樓下，並按電鈴叫許秀美下樓來，我
      當面將前述裝有 2件休閒服及4000元現金的塑膠袋交給許
      秀美，並告訴許秀美『衣服1件要給謝坤木，1件給你』、
      『另外裡面有東西』、『里長要送給你』等，待許秀美收
      下後我即離開現場返回住處」等語（詳上開刑事偵查卷第
      56頁反面、第59頁反面至第60頁反面），伊於偵查中復供
      稱：「乙○○打電話給我要我到他家去拿4件Ｔ恤，另3件
      交給張鶴、許秀美、謝坤木，大約在 5月18、19日通知我
      去拿的，給我衣服之外，他還將6000元現金放在袋子內，
      塑膠袋內，說現金給張鶴、許秀美、謝坤木 3人。我現金
      有交給他們 3人，交付時只說裡面有東西。˙˙˙我確實
      有說錢是里長送的。˙˙˙乙○○有告訴我這錢、衣服是
      丙○○送的」等語（91年度選他字第570號卷第184頁反面
      、第 185頁正、反面），與乙○○上開證詞互核亦均相符
      合。以是，同案被告乙○○、林吳也好及呂燕林上開各次
      自白，均與事實相符，堪以採信。
（四）次查，同案被告王林富子於法務部調查局臺北縣調查站自
      白稱：「我是大約於 5月中旬時，由林吳也好到我家交付
      新臺幣4000元，其中2000元要給我媳婦陳志霜，而另於二
      十幾號再交給我紅領白色休閒服2件，1件也是給我媳婦陳
      志霜的」、「她（按指林吳也好）要我去參加丙○○舉辦
      5月24日之聚餐活動及5月26日當天要穿所發放之紅領白色
      休閒服至他競選總部成立大會造勢，並支持投票給他順利
      當選」等語（詳上開刑事偵查卷第112頁、第113頁），與
      同案被告林吳也好上開於法務部調查局臺北縣調查站詢問
      及檢察官訊問時所供互核相符；況同案被告王林富子於警
      員持搜索票前往其住處，要求其主動交出與選舉有關之物
      品時，隨即主動交出運動服及現金2000元乙節，亦據執行
      搜索之警員謝明宏、陶瑞華於原審證述綦詳（原審卷第97
      頁、第98頁），並有臺北縣政府警察局刑事警察隊搜索扣
      押筆錄乙紙在卷可稽（附於上開刑事偵查卷第 283頁），
      若同案被告王林富子認上開2000元與里長選舉無關，焉有
      於警員搜索時，主動交出之理？凡此均足證同案被告王林
      富子上開於法務部調查局臺北縣調查站所稱上開2000元係
      林吳也好交付，要求其投票支持被告丙○○之自白，確與
      事實相符，堪以採信。
（五）至同案被告林吳也好雖交付王林富子共計4000元，惟其中
      之2000元係欲委請王林富子轉交予其媳婦陳志霜作為生病
      卷（詳上開刑事偵查卷宗第111頁至第112頁、91年度選偵
      字第90號卷第76頁反面至第77頁、原審卷第49頁至第50頁
      、第55頁、第57頁），同案被告林吳也好於檢察官訊問時
      且稱：「我拿給王林富子4000元。另外2000元乙○○說拿
      給王林富子她就知道」，而王林富子隨即表示那是慰問金
      等語（91年度選偵字第90號卷第76頁反面至第77頁），另
      被告丙○○於檢察官訊問時亦稱：隊員住院慰問金都是20
      00元，是慣例。慰問金2000元沒什麼經費來源，大部分由
      伊自己出等語（同上卷第77頁正、反面），參以陳志霜確
      因卵巢過度刺激症，須休養 2周，亦有亞東紀念醫院診斷
      證明書乙紙在卷可稽（同上卷第73頁），從而，上開同案
      被告乙○○透過林吳也好請王林富子轉交予其媳婦陳志霜
      之2000元非屬賄款，且此2000元係作為陳志霜之慰問金，
      亦在同案被告乙○○及被告丙○○之共同意思範圍內，當
      屬無疑，自不應計入被告丙○○交付乙○○之投票行賄款
      項總額內，附此敘明。
（六）又查，同案被告許秀美於法務部調查局臺北縣調查站自白
      稱：「大約在 5月19日、20日之間（詳細日期我已記不清
      楚）下午，我們里內巡守隊小隊長呂燕林到我家樓下按電
      鈴叫我下去，我下去以後，呂燕林將塑膠袋交給我，並告
      訴我說內有2件運動服，1件是給我的，另 1件是給我先生
      的，是現任里長丙○○送給本里巡守隊員，我收下後，回
      到家裡打開塑膠袋發現裡面除了 2件ＭＥＥＩＹＵＮ牌白
      色運動服外，尚有千元大鈔 4張，共計4000元。我想這是
      現任里長丙○○為了此次里長選舉而送給我們的買票錢，
      我知道這是不對的，但因我與呂燕林很熟，不方便立刻退
      還給她，於是我就將錢放在家中，準備下次碰到她時再退
      還給她，此事我並未跟我先生謝坤木說，所以我先生並不
      知道」等語（詳上開刑事偵查卷第63頁），於偵查中亦稱
      ：「那是呂燕林送到我家樓下給我的。在91年 5月18日、
      19日之間，呂燕林將 2件衣服送給我，且另送4000元。送
      4000元時有說是里長丙○○送的，謝坤木他不知道此事。
      她沒說這4000元是賄選的錢，但應該是有這個意思」等語
      （91年度選他字第570號卷第187頁正、反面）；與同案被
      告呂燕林上開於法務部調查局臺北縣調查站詢問及檢察官
      訊問時所供互核亦均相一致，是同案被告許秀美上開所稱
      呂燕林交付其4000元要求其與其夫謝坤木投票支持被告丙
      ○○之自白，確與事實相符，堪以採信。至同案被告許秀
      美雖未轉交2000元予其夫謝坤木，惟謝坤木既
      里而有里長投票權，被告丙○○、乙○○亦係基於行賄買
      票之意思透過呂燕林轉交賄款4000元予謝坤木夫婦收受，
      而同案被告許秀美收受時亦就投票權為一定之行使有所默
      示許諾，則該4000元自均應計入投票行賄款項之總額內，
      當無疑義。
（七）同案被告呂燕林發送2000元之對象，包含在該選舉區內並
      無投票權之巡守隊隊員張鶴，此業據證人張鶴於警詢及原
      審調查中陳明在卷（91年度選他字第1133號卷第33頁、91
      年度選偵字第90號卷第55頁、原審卷第90頁至第91頁）。
      雖擔任鄉雲里之巡守隊員需
      守隊隊員均不知其未
      查中陳明甚詳（原審卷第90頁），是被告丙○○、同案被
      告乙○○、呂燕林等人自無從知悉張鶴在該選舉區內無投
      票權；被告丙○○透過同案被告乙○○、呂燕林向在該選
      舉區內無投票權之巡守隊隊員張鶴發放上開2000元之款項
      ，而約其為投票權一定之行使，因不構成犯罪，上開2000
      元自亦不得計入被告丙○○交付乙○○之投票行賄款項總
      額內，附此敘明。又進行賄選之人除非係依據公告之選舉
      人名冊進行賄選，否則就其行賄之對象是否確為選區內之
      有投票權人，既無從確實查明，自不得因被告丙○○、同
      案被告乙○○、呂燕林等人行賄之對象中有在該選區內無
      投票權者，即據以推論渠等主觀上無向有投票權人行賄之
      犯意，亦屬無疑。
（八）至同案被告蔡雲卿、郭鄧玉珍、郭庚辛等人雖均辯稱渠等
      收受之款項2000元係幫忙發文宣之工資云云；同案被告乙
      ○○、林吳也好、呂燕林、王林富子、許秀美嗣於原審及
      本院前審亦均翻異前詞，辯稱上開款項係幫忙插競選旗幟
      及散發文宣海報之工作費云云；證人甲○○、戊○○、己
      ○○、乙○○、丁○○於本院九十三年三月十五日審理時
      證稱：當時被告腳傷住院，並未親自參與競選活動事宜，
      發給部分巡守隊員每人二千元，是乙○○個人自己之主意
      ，被告事前並不知情，且二千元款項並非作為賄選之目的
      ，而是發放文宣之「走路工」云云。惟查：本件同案被告
      許秀美係收受4000元之款項，林吳也好、王林富子、蔡雲
      卿、郭鄧玉珍、郭庚辛則係各收受2000元之款項，乙○○
      、呂燕林則分亳未取，另證人李國興於本院前審亦證稱其
      為市公所之清潔隊員，於選舉期間，有幫忙發過文宣，但
      沒有拿錢等，倘渠等真係發放里長候選人即被告丙○○之
      文宣海報，何以同工而不同酬？況同案被告林吳也好、蔡
      雲卿、王林富子於檢察官偵訊中係供述：我們常做衣服，
      因我們是團體，而現金應是我們幫忙，他（按指同案被告
      乙○○）要給我們喝茶水的云云（91年度選他字第 570號
      卷第 178頁反面），亦核與前開所辯現金係幫忙插競選旗
      幟及散發文宣海報之工作費有所歧異。另觀諸同案被告乙
      ○○於原審調查中陳稱：「當時文宣已經發了，他（按指
      林吳也好）說有 6個人幫忙發文宣，他們還要來拿文宣的
      時侯，我就發錢給他」（原審卷第44頁至第45頁），及同
      案被告林吳也好供稱：「我們是巡守隊，之前我們就已經
      先行幫忙發過文宣了，我們跑了兩次， 12000元是後來叫
      我再幫忙的時候才給我的，乙○○說這個先給你們一個人
      先拿2000元。乙○○叫我找幾個比較有空的人去幫忙，這
      句話是他交給我 12000元的時候說的。那時我還沒有確定
      找好幾個人幫忙發文宣」（原審卷第49頁）等語，就同案
      被告林吳也好已否找妥 6人幫忙發放競選文宣，及款項係
      於競選文宣發放之前或後發放，其 2人供述亦有所不符；
      再由同案被告呂燕林供稱：「6000元交給我時，當時還沒
      有發傳單，係先拿錢，再去發傳單」（原審卷第51頁），
      按諸社會常情，為候選人插競選旗幟、散發文宣海報等工
      作，影響候選人之知名度及競選聲勢，且須支出相當經費
      ，係屬競選活動中重要工作項目之一，自應管制查核工作
      人員有無執行，而於工作完成後，始結算並支付工作報酬
      ，以避免糾紛，要無預先自行支付高於一般工資之金錢且
      又不查核管制有無實際工作之理，是同案被告呂燕林上開
      所稱，顯與常情相悖，委無足採。再者，同案被告林吳也
      好、王林富子、蔡雲卿、郭鄧玉珍、郭庚辛、許秀美等人
      係於該鄉雲里選舉區內有投票權之選民，業經渠等供承在
      卷（91年度選他字第570號卷第41頁反面、175頁反面、91
      年度選他字第1133號卷第13頁、第18頁），而同案被告乙
      ○○將6000元交予呂燕林，呂燕林將4000元交予許秀美之
      際，均係以袋子包裝現金，另同案被告林吳也好將4000元
      交予郭鄧玉珍（其中2000元係欲交予郭庚辛）時，該4000
      元係與運動服同時折疊，亦分據同案被告呂燕林、許秀美
      、郭鄧玉珍於原審調查中陳明屬實（原審卷第50頁、第53
      頁、第58頁），倘該款項確係發放競選傳單之工作費，又
      何必大費周章或以袋子包裝現金或與運動服同時折疊，而
      惟恐他人發覺？又上述款項發放時間係於91年5月18日至5
      月20日，已如前述，而依臺北縣選舉委員會新聞稿（附於
      原審卷第62頁至第66頁）第15點第 9款所示「政黨及候選
      人或其助選員競選活動，不得於規定期間（91年6月3日起
      至6月7日止）內之每日起、止時間（上午 7時起至下午10
      時止）之外，從事公開競選活動」，則於91年6月3日起至
      6 月7日止，每日上午7時起至下午10時止，始能從事發放
      宣傳品等公開競選活動，自屬無疑，從而，被告丙○○或
      同案被告乙○○當不能置前開規定不論，被告丙○○及同
      案被告乙○○等人於非選舉活動期間，所稱出於義務性助
      選或發放競選文宣云云，已不符規定，且無其他事證足資
      證明所述與事實相符，自無可採。又證人李國興雖於本院
      前審證稱其於選舉期間有幫忙發文宣，伊認識里長是因為
      伊是市公所的清潔隊員，基於公務上的來往，伊清水溝時
      ，鐵蓋把里長的腿壓斷，伊去醫院看里長，覺得不好意思
      ，郭庚辛伊比較認識，乙○○伊有看過，其他人記不太清
      楚等（本院選上訴卷第110頁至第111頁），其係陳述其個
      人於選舉期間有幫忙發文宣，並未證明有看到同案被告林
      吳也好、王林富子、蔡雲卿、郭鄧玉珍、郭庚辛、許秀美
      等人於非選舉活動期間發放競選文宣之事，是其證詞亦難
      為被告丙○○有利之認定。是以，依據社會一般生活經驗
      判斷，被告丙○○透過同案被告乙○○交予林吳也好2000
      元、林吳也好交予王林富子、蔡雲卿、郭鄧玉珍、郭庚辛
      各2000元，及同案被告呂燕林交予許秀美4000元，顯非僱
      用林吳也好、王林富子、蔡雲卿、郭鄧玉珍、郭庚辛、許
      秀美等人從事發放競選文宣工作之報酬；縱係假借工作費
      用之名義而為發送，惟其目的係在換取或堅固林吳也好、
      王林富子、蔡雲卿、郭鄧玉珍、郭庚辛、許秀美對候選人
      丙○○之支持，亦屬無疑。
（九）綜上所述，被告丙○○前揭所辯，無非係事後卸責之詞，
      不足採信。本案事證明確，被告丙○○之犯行堪以認定。
三、核被告丙○○所為，係犯公職人員選舉罷免法第90條之1第1
    項對於有投票權之人交付賄賂罪。按公職人員選舉罷免法第
    90 條之1第1項之投票行賄罪，乃刑法第144條投票行賄罪之
    特別法，是被告丙○○所為，縱亦該當於刑法第 144條之規
    定，亦僅論以公職人員選舉罷免法第90條之1第1項之罪。又
    被告丙○○與同案被告乙○○間，具有對有投票權人交付賄
    賂而約其投票權為一定行使之犯意聯絡及參與投票行賄構成
    要件之行為分擔，而為共同正犯。公訴人認被告丙○○係單
    獨正犯，同案被告乙○○係幫助犯云云，尚有未洽。又按侵
    害國家法益之犯罪，若基於概括犯意而連續犯同一罪名者，
    亦有連續犯之適用，此觀貪污治罪條例所定之罪雖屬侵害國
    家法益之罪，倘若基於概括犯意而連續犯同一之罪名者，仍
    得成立連續犯自明。而投票行賄罪祇要向有投票權之人，行
    求期約或交付賄賂或其他不正利益，而約其不行使投票權或
    為一定之行使，犯罪即告成立；如基於概括之犯意，連續向
    多數有投票權之人為上述投票行賄之行為者，自仍得成立連
    續犯，有最高法院90年度台上字第7703號判決意旨可資參照
    ；被告丙○○於91年5月間，先後2次交付乙○○投票行賄款
    10000元（另 2000元嗣後交付陳志霜作為生病住院之慰問金
    ，不予計入）及4000元（另2000元嗣後交付其等均不知未設
    ），囑由乙○○分別轉交林吳也好、呂燕林轉發予有投票權
    之巡守隊員，託請於投票時予以支持，時間緊接，犯罪構成
    要件相同，顯係基於概括犯意反覆為之，為連續犯，應依刑
    法第56條之規定論以一罪。
四、原審據以對被告丙○○論罪科刑，固非無見，惟查：（一）
    陳志霜所收受之2000元，既係其生病住院之慰問金，且作此
    用途亦在被告丙○○及同案被告乙○○之共同意思範圍內；
    另張鶴所收受之2000元，亦係被告丙○○等人誤認其
    鄉雲里，具有投票權而予以發放；且上開2 部分自起訴書之
    犯罪事實觀之，應認均不在檢察官之起訴範圍內，則上開20
    00元自均不應計入被告交付乙○○之投票行賄款項總額內。
    然原判決事實，竟將上開2 部分之2000元均計入該行賄款總
    額內，自有違誤。（二）關於公訴人起訴被告丙○○於91年
    5 月間，自縣議員周勝考處取得贊助款8 萬元，即以之為投
    票行賄之賄款，轉交與乙○○，囑按巡守隊隊員名冊發放予
    巡守隊員，數日後乙○○將剩餘未發放之錢款16000 元交還
    被告，被告該部分行為，亦涉犯公職人員選舉罷免法第90條
    之1第1項之投票行賄罪，且與被告前揭犯行有連續犯關係部
    分（即起訴書附表編號一所示之犯罪事實），原判決認該部
    分被訴犯行為不能證明，竟僅於理由敘明不能證明該部分犯
    罪之意旨，而漏未論斷「不另為無罪諭知」之意旨及敘明其
    理由，亦有未合。（三）依原判決事實認定：被告於91年 5
    月間，先後交付乙○○投票行賄款10000元（另 2000元嗣後
    交付陳志霜作為生病住院之慰問金不予計入）及4000元（另
    2000元嗣後交付其等均不知未
    之巡守隊隊員張鶴，亦不予計入），囑由乙○○分別轉交林
    吳也好、呂燕林轉發予有投票權之巡守隊員，託請於投票時
    予以支持等情觀之，被告丙○○先後2次交付乙○○10000元
    及4000元投票行賄款轉發予有投票權之巡守隊員，應均係犯
    公職人員選舉罷免法第90條之1第1項之投票行賄罪，然原判
    決理由四（1）僅謂：被告就交付上揭10000元部分，係犯上
    開投票行賄罪等情，就被告上揭囑乙○○交給呂燕林4000元
    賄款部分，則漏未予以論斷是否亦構成該罪，亦有未當。被
    告丙○○上訴意旨否認犯罪，指摘原判決不當，雖無足取，
    惟原判決既有前揭可議，自屬無可維持，應由本院將原判決
    關於丙○○部分撤銷，另為適當之判決。爰審酌選舉乃民主
    政治之表徵，基層選舉尤為最重要之環節，苟因金錢或不當
    利益之介入，不僅可能扭曲選民真意，甚且敗壞社會良善選
    風，嚴重妨礙民主政治之實現，被告丙○○企圖透過前開賄
    選之方式，影響選舉之最終結果，其所為已使民主政治之基
    石產生動搖，且犯罪後猶飾詞否認犯行，態度不佳，惟並無
    前科，有被告全國前案紀錄表乙紙在卷可稽，兼衡被告犯罪
    之動機、目的、方法、智識程度等一切情狀，量處如主文第
    2 項所示之刑，併諭知易科罰金之折算標準。又按犯本章之
    罪或刑法分則第 6章之妨害投票罪，宣告有期徒刑以上之刑
    者，並宣告褫奪公權，公職人員選舉罷免法第98條第 3項定
    有明文，而此項褫奪公權之宣告，寓有強制性，為刑法第37
    條第2項之特別規定，不受宣告6月以上有期徒刑之限制，法
    院自應優先適用，有最高法院81年度臺非字第24 6號判決意
    旨可資參照，被告丙○○既經本院宣告如主文所示之有期徒
    刑，自應依公職人員選舉罷免法第98條第 3項之規定，宣告
    如主文所示之褫奪公權。又被告丙○○行賄之款項，因業據
    原審分別在受賄者項下諭知沒收，本院爰不重覆宣告沒收之
    ，附此敘明。
五、公訴意旨另以：被告丙○○於91年5 月間，自縣議員周勝考
    處取得贊助款8 萬元，即以之為投票行賄之賄款，轉交與乙
    ○○，囑按巡守隊隊員名冊發放予巡守隊員，數日後乙○○
    將剩餘未發放之錢款16000 元交還被告，因認被告丙○○此
    部分所為，亦涉犯公職人員選舉罷免法第90條之1 第1 項之
    投票行賄罪云云。經查，被告丙○○於法務部調查局臺北縣
    調查站雖供稱：「因為在縣議員選舉時我有大力幫周勝考縣
    議員輔選，且我平時和周勝考交情就很好。我應該是在91年
    5 月15日住院，住院前周勝考就有向我表示里長選舉時會幫
    我，待我住院的頭幾天周勝考有一次來看我的時候，就交給
    我8 萬元表示要贊助我，我可以找巡守隊時間上較有空的義
    工請他們幫我做2 次掃街造勢及發文宣的工作，每次給他們
    1000元，所以每人給個2000元。因為我住院行動不變，所以
    就找乙○○來醫院，由我參考巡守隊的流程表勾選其中應該
    是時間上較有空的義工之後，將8 萬元及該流程表交給乙○
    ○去發錢。過了幾天後乙○○發完了錢就來醫院向我回報發
    錢的情形，並退還給我尚未發完的錢，我記得尚未發完的錢
    應該是16000 元，這些錢我留在身上，但未久即用於競選總
    部成立的開銷上」等語（詳上開刑事偵查卷第26頁至第27頁
    ），而被告丙○○於接受法務部調查局臺北縣調查站詢問時
    ，精神正常、神情自若、談笑風生，並與調查員聊起警察同
    僚及政治甘苦談，回答問題亦清晰而未見任何倦怠之神情，
    且詢問過程中調查員均有將訊問筆錄之問答朗讀予被告丙○
    ○知悉，被告丙○○亦以點頭回覆，另詢問筆錄內容與被告
    丙○○供述之內容相合乙節，復據原審勘驗屬實，而製有92
    年7 月8 日勘驗筆錄可稽，並據製作被告丙○○筆錄之法務
    部調查局臺北縣調查站調查員陳炳堯於原審中證述甚明（原
    審卷第92頁、第93頁），足認被告丙○○於法務部調查局臺
    北縣調查站詢問時之上述自白應係基於自由意識下所為。嗣
    被告丙○○於檢察官訊問中亦供稱：「我在91年5 月間有將
    8 萬元及流程表交給乙○○，因我腳受傷，我請他幫我雇義
    工去發送傳單，他後來還我約16000 元，給他錢是請他雇工
    挨家挨戶發文宣」等（91年度選他字第570 號卷第217 頁）
    ，而為相同之供述，惟其後於偵查覆訊及原審調查、審理時
    即否認上情，並改稱：「沒有將8 萬元交給乙○○」、「有
    8 萬元這筆錢，這筆錢還沒有出去，有銀行存款可以證明，
    當時我都在醫院」、「我沒有拿8 萬元給乙○○」等語在卷
    （91年度選偵字第90號卷第53頁反面、原審卷第42頁、第13
    9 頁），前後互核，其自白反覆不一，而有瑕疵，況同案被
    告乙○○於法務部調查局臺北縣調查站詢問及偵訊中係供述
    被告丙○○先後在活動中心放置10000 元及4000元之現金，
    要求其轉發予有投票權之人，與被告丙○○於法務部調查局
    臺北縣調查站詢問時自承稱係交付乙○○8 萬元及板橋市鄉
    雲里巡守隊值勤人員流程表之供述有所歧異，而同案被告乙
    ○○於偵訊及原審調查中更否認被告丙○○有交付8 萬元之
    情事在卷（91年度選他字第570 號卷第219 頁、原審卷第44
    頁、第45頁），且證人周勝考於偵查中亦證述：「在91年 5
    月間，丙○○住院時，我沒有拿8 萬元要贊助他，但我要去
    探望他，有說叫他安心養病，只是口頭說，但沒有拿給他」
    等語（91年度選偵字第178 號卷第27頁反面），亦否認曾交
    付被告丙○○8 萬元之情事，是以，自不得僅憑被告丙○○
    於法務部調查局臺北縣調查站詢問時該部分之自白，即遽認
    被告丙○○有交付乙○○ 8萬元及板橋市鄉雲里巡守隊值勤
    人員流程表，而要求乙○○依板橋市鄉雲里巡守隊值勤人員
    流程表發放賄款之情事，此部分犯罪應屬不能證明，惟因公
    訴人認被告丙○○此部分犯罪與其前揭犯行有連續犯之裁判
    上一罪之關係，爰不另為無罪之諭知，附此敘明。
六、據上論斷，應依刑事訴訟法第369 條第1 項前段、第364 條
    、第299 條第1 項前段，公職人員選舉罷免法第90條之1 第
    1 項、第98條第3 項，刑法第11條前段、第28條、第56條、
    第41條第1項前段、第37條第2項，罰金罰鍰提高標準條例第
    2 條，判決如主文。
本案經檢察官陳玉珍到庭執行職務。
中　  華    民  　國    94　  年    5　　月　　3 　　日
                  刑事第十二庭審判長法　官　李文成
                                  　法  官　王復生
                                  　法  官　周盈文
以上正本證明與原本無異。
如不服本判決，應於收受送達後十日內向本院提出上訴書狀，其
未敘述上訴之理由者並得於提起上訴後十日內向本院補提理由書
（均須按他造當事人之人數附繕本）。
                                    書記官　余姿慧
中　  華    民  　國    94　  年    5　　月　　3 　　日
附錄：本案論罪科刑法條全文
公職人員選舉罷免法第90條之1
對於有投票權之人，行求期約或交付賄賂或其他不正利益，而約
其不行使投票權或為一定之行使者，處5 年以下有期徒刑，得併
科新台幣40萬元以上400 萬元以下罰金。
預備犯前項之罪者，處1 年以下有期徒刑。
預備或用以行求期約或交付之賄賂，不問屬於犯人與否，沒收之
。
犯第1 項或第2 項之罪，於犯罪後6 個月內自首者，減輕或免除
其刑；因而查獲候選人為共犯者，免除其刑。
犯第1 項或第2 項之罪，在偵查中自白者，減輕其刑；因而查獲
候選人為共犯者，減輕或免除其刑。
犯前項之罪者，所收受之賄賂沒收之。如全部或一部不能沒收時
，追徵其價額。
